【裁判字號】    98,易,61
【裁判日期】    980515
【裁判案由】    偽造文書
【裁判全文】
臺灣桃園地方法院刑事判決                98年度易字第61號
公  訴  人  臺灣桃園地方法院檢察署檢察官
被      告  丙○○
被      告  乙○○
上列被告因偽造文書案件，經檢察官提起公訴（97年度偵字第18
67號、97年度偵緝字第810號），本院判決如下：
    主  文
丙○○、乙○○均無罪。
    理  由
壹、公訴意旨略以：被告丙○○與被告乙○○係叔姪關係。緣被
    告丙○○於民國96年2 月間因經營金樺喜餅藝術蛋糕行不善
    而倒閉，積欠升源食品有限公司（下稱升源食品公司）等廠
    商貨款，經升源食品公司一再催討，並向本院聲請對被告丙○○之財產為假扣押。詎被告丙○○恐日後受強制執行，明
    知其未積欠被告乙○○債務，竟與被告乙○○基於使公務員
    登載不實之犯意聯絡，由被告丙○○將自己所有，坐落雲林
    縣四湖鄉○○段629 地號土地全部（下稱629 號土地）及雲
    林縣四湖鄉○○段459 地號土地（下稱459 號土地）所有權
    應有部分2 分之1 ，於96年3 月7 日，簽訂虛偽不實之土地
    登記申請書、土地抵押權設定契約書、土地買賣所有權移轉
    契約書後，而於同年3 月9 日以積欠被告乙○○新臺幣（下
    同）50萬元為由，將前開2 筆土地設定抵押權予被告乙○○
    ，隨後再於同日接續以買賣之名義移轉登記予被告乙○○所
    有，使不知情之雲林縣北港地政事務所承辦人員將上開不實
    之移轉事項登載於職務上所掌管之登記簿上，足以生損害於
    升源食品公司及地政機關文書登載與土地管理之正確性。因
    認被告丙○○、乙○○均涉有刑法第214 條之使公務員登載
    不實罪嫌等語。
貳、按犯罪事實應依證據認定之，無證據不得認定犯罪事實；不
    能證明被告犯罪者，應諭知無罪之判決，刑事訴訟法第154
    條第2 項、第301 條第1 項分別定有明文。又告訴人之告訴
    ，係以使被告受刑事訴追為目的，是其陳述是否與事實相符
    ，仍應調查其他證據以資審認。事實之認定，應憑證據，如
    未能發現相當證據，或證據不足以證明，自不能以推測或擬
    制之方法，為裁判基礎。再認定犯罪事實，所憑之證據，雖
    不以直接證據為限，間接證據亦包括在內，然無論直接或間
    接證據，其為訴訟上之證明，須於通常一般之人均不致於有
    所懷疑，而得確信其為真實之程度者，始得據之為有罪之認
    定，倘其證明尚未達到此一程度，而有合理性懷疑之存在時
    ，即無從為有罪之認定（最高法院52年台上字第1300號、40
    年台上字第86號及76年台上字第4986號等判例可資參照）。
    又按刑法第214 條所謂使公務員登載不實事項於公文書罪，
    須一經他人之聲明或申報，公務員即有登載之義務，並依其
    所為之聲明或申報予以登載，而屬不實之事項者，始足構成
    ，所謂明知不實之事項，而使公務員登載於職務上所掌之公
    文書罪，凡對於所登載之事項，確知其非實在，向公務員為
    虛偽之聲明，利用公務員不知其事項之不實而登載於職務上
    掌管之文書皆屬之（最高法院73年台上第1710號、70年台上
    第3821號判例參照）。
、公訴人認被告丙○○、乙○○涉有上揭犯行，無非係以共同
    被告丙○○、乙○○之供述；證人戊○○、丁○○之證述；
    土地登記第二類謄本2 份、被告丙○○遠東國際商業銀行之
    帳戶存款往來明細表、雲林縣北港地政事務所97年7 月8 日
    以北地一字第0970007752號函及97年8 月5 日北地一字第09
    70008879號函為其主要論據。惟訊之被告丙○○、乙○○均
    堅詞否認有何使公務員登載不實之犯行，被告丙○○辯稱：
    當時伊係因為經營生意不善，資金週轉不靈，所以將629 地
    號土地以38萬元賣給伊嫂嫂戊○○，23萬元匯至伊遠東銀行
    帳戶，另外15萬元，因為伊之前欠伊大哥甲○○錢，所以請
    戊○○匯至甲○○帳戶，至於459 號土地其應有部分2 分之
    1 ，係因為當初遺產分割時，誤登記在伊名下，導致登記為
    伊與伊哥哥吳致億共有，為了將459 號土地應有部分2 分之
    1 還給伊哥哥那一房，所以在629 號土地買賣時，一併登記
    還給乙○○等語；被告乙○○則辯稱：家裡的財產都是伊母
    親處理的，伊對這筆交易並不知情，伊患有精神疾病，當時
    在療養院中療養等語。經查：
(一)被告丙○○將其所有629 號土地及459 號土地所有權應有部
    分2 分之1 ，於96年3 月7 日簽訂之土地登記申請書、土地
    抵押權設定契約書、土地買賣所有權移轉契約書後，而於同
    年3 月9 日將前開2 筆土地設定抵押權予被告乙○○，隨後
    再於同日移轉登記予被告乙○○所有等情，業據被告等供承
    屬實，核與證人戊○○、丁○○之證詞相符，並有卷附土地
    登記第二類謄本2 份、雲林縣北港地政事務所97年7 月8 日
    以北地一字第0970007752號函及97年8 月5 日北地一字第09
    70008879號函、土地登記申請書、抵押權設定契約書、印鑑
    證明各1 份在卷可稽，堪認屬實。
(二)(1)惟稽證人戊○○於偵訊時證述：在96年初，伊有向丙○○
    買629 號土地及459 號土地，伊登記在伊兒子名下，是因為
    傳統土地是給兒子，丙○○大約是96年2 月初因為缺錢，所
    以要賣土地，700 平方公尺那一塊（即459 號土地）土地本
    來是我們的，但是丙○○沒有過戶給伊，另外800 平方公尺
    那一塊（即629 號土地）土地，則是伊向丙○○買的，丙○○用38萬元賣給伊，因為丙○○有欠伊大伯（即甲○○）20
    萬元，所以丙○○就叫伊匯15萬元給甲○○，從郵局匯，在
    96年4 月份匯的，另外的20幾萬，伊匯到丙○○遠東銀行的
    帳戶，設定抵押權的事，伊不懂，那是代書辦的等語（見臺
    灣桃園地方法院檢察署97年度偵字第1867號偵查卷宗24頁第
    25頁）明確；其復於本院審理時結證：459 號土地本來就是
    祖產要分給伊先生吳致億的，只是當初過戶時，沒有辦好過
    戶登記，629 號土地則是伊小叔要賣給伊的，大約是在96年
    過年農曆期間，丙○○就到伊家裡，問伊說要不要買629 號
    土地，伊大約是96年過完年後大約1 個星期左右，知道買賣
    價金是38萬，大伯（即甲○○）說1 畝地是50幾萬，我們的
    地不到1 畝，所以價值大約是38萬元，丙○○之前就有欠伊
    20萬元，是95年2 月份的時候積欠的，伊沒有拿這筆債權來
    抵買賣價金，是因為丙○○欠人家很多錢，想說伊跟丙○○
    是親戚關係，不要逼他，他很困難，又因為丙○○有欠甲○○20萬元，所丙○○就請伊將15萬元匯給甲○○，另外的23
    萬元，因為丙○○缺錢需要急用，所以伊在土地過戶前，就
    先匯給丙○○，匯給甲○○的15萬元，因為伊有交待代書將
    土地買賣的事情辦好，資料都弄好後，伊再匯給甲○○，設
    定抵押權的事，伊知道，但是伊不懂法律，不清楚為什麼要
    這麼做，丙○○是跟伊說，因為他有欠伊錢，所以設定抵押
    權，到現在，丙○○之前欠伊的20萬元也還沒有還伊等語（
    見本院審理卷第39頁至第46頁）屬實；證人甲○○於本院審
    理時亦結證：當時伊父親的遺產分割時，459 號土地是要分
    給乙○○的父親吳致億，後來伊申請補助時，才發現登記錯
    誤，其他的土地也有登記錯誤的情形，老三的741 地號土地
    也是錯誤登記成伊跟老三共有，實際上那是老三的地，伊有
    跟他們講，459 號土地是要給吳致億的，而629 號土地是要
    賣給乙○○的，不是要賣459 號土地，這些地，都是伊在耕
    作，當時丙○○跟伊說要賣629 號土地，伊就跟丙○○說
    629 號土地是跟吳致億的地連在一起，賣給乙○○比較好耕
    作，所以伊就建議丙○○把629 號土地賣給乙○○，而伊就
    跟丙○○說，1 分地大約40幾萬，629 號土地大約8 厘，不
    到1 分地，伊就跟丙○○跟戊○○說大約是38萬元左右，後
    來是以38萬元成交的。丙○○之前欠我20萬元，在丙○○賣
    了62 9號土地以後，伊跟戊○○說丙○○之前有欠伊錢，要
    匯給伊，戊○○後來匯了15萬元給伊，另外5 萬元就還讓丙○○欠著等語（見本院審理卷第47頁第54頁）；證人即本件
    土地買賣承辦代書丁○○迭於偵訊、本院審理時結證：這些
    土地是他們的祖產，甲○○與丙○○是兄弟關係，丙○○有
    欠甲○○及吳致億錢，甲○○說這些土地讓乙○○取得較為
    適當，當初丙○○有與戊○○的先生有債務關係，戊○○為
    了擔保債權，所以才會設定抵押權，土地登記申請書上面的
    買賣價金，是依據公告現值換算出來的，伊為了比較方便計
    算，所以也沒有實際問他們賣多少，設定抵押權的原因發生
    日是96年2 月1 日，丙○○叫伊慢一點辦理，因為日後他們
    有可能談土地買賣，96年2 月27日才談買賣等語（分別見同
    上偵卷第92頁第93頁，本院審理卷第55頁至第64頁）屬實。
    細繹上開證人結證之情，均大致相合，衡非臨訟所得以串飾
    捏編，其等之證詞信而有徵，洵堪採信。且參諸卷附彰化銀
    行匯款回條聯及郵政國內匯款執據，證人戊○○及被告乙○○確實分別於96年3 月6 日及96年4 月18日，各匯款15萬元
    及23萬元至被告丙○○遠東銀行帳戶及證人甲○○之郵局帳
    戶（見同上偵卷第31頁、第32頁），益徵被告丙○○辯稱伊
    係將629 號土地以38萬元之價格賣給伊嫂嫂戊○○，23萬元
    係匯至伊遠東銀行帳戶，15萬元匯給伊大哥甲○○等語，尚
    非子虛，是被告丙○○既因生意經營不善而有販賣前開土地
    之動機，證人戊○○亦有親屬幫助、祖產不外賣等買入前開
    土地之合理原因，且證人戊○○確有匯款予被告丙○○之事
    實，買賣標的物之價值與買賣價金亦未有不符常理之落差，
    因此，尚難遽認被告丙○○與證人戊○○就上開土地之買賣
    係屬虛偽，而有使公務員登載不實之情事。(2)公訴意旨雖以
    被告丙○○既已將土地轉讓予被告乙○○，又何以需要設定
    50萬元之抵押權，而認被告丙○○係為避免上開土地遭債權
    人假扣押而為之假買賣及假設定抵押權等語。然依上開證人
    證詞可知，被告丙○○於459 號、629 號土地移轉之前，確
    有積欠證人戊○○20萬元之事實，在被告丙○○欲再度以買
    賣土地之方式向證人戊○○融資之際，被告丙○○以設定抵
    押權之方式向證人戊○○擔保先前債權之實現，衡與常情並
    未有何乖違之處。況且，被告丙○○與被告乙○○就459 號
    、629 號土地間，亦係先設定抵押權後再轉讓土地所有權，
    而本件土地買賣乃先交付買賣價金之一部分後再移轉土地所
    有權，證人戊○○係於上開土地移轉（即96年3 月9 日）前
    之96年3 月6 日即匯款23萬元至被告丙○○之遠東銀行帳戶
    ，衡情，在被告丙○○尚未返還先前債務而欲再向證人戊○○融資時，證人戊○○確有可能要求被告丙○○就上開土地
    設定抵押權之合理動機，亦無何顯悖乎常理之處。再者，假
    扣押係屬保全程序，其裁定不待確定即得為執行名義，且為
    防止脫產，該等裁定之執行，於裁定送達同時或送達前即得
    為之，此觀強制執行法第132 條第1 項之規定即明。職是，
    若被告丙○○之債權人欲聲請對被告丙○○之財產為假扣押
    ，於假扣押裁定送達同時或送達前即得為之，程序甚為迅速
    且不公開，被告丙○○是否得以知悉其財產為其債權人聲請
    假扣押，進而將459 號、629 號土地即時設定抵押權及移轉
    所有權予被告乙○○，並非無疑。且退步言，被告丙○○所
    經營之蛋糕行於96年2 月間倒閉，其簽發予升源食品公司充
    當貨款之支票（票面金額20萬5000元，發票日96年2 月28日
    ，票號00000 00號）早於96年3 月1 日即遭退票（見臺灣桃
    園地方法院檢察署96年度他字第2443號偵查卷宗第8 頁），
    然觀本件459 號、629 號土地所有權移轉日為96年3 月9 日
    ，果被告丙○○因債務無法清償而窺得其財產即將為債權人
    聲請假扣押，因此欲將459 號、629 號土地所有權移轉予被
    告乙○○以避免遭強制執行，被告丙○○應早於96年3 月1
    日前將上開土地移轉完畢才是，自不須待證人戊○○於96年
    3 月6 日將23萬元匯款後，才將459 號、629 號土地移轉予
    被告乙○○。綜此各端，倘遽認被告丙○○將459 號、629
    號土地設定抵押權及移轉登記予被告乙○○乃為避免遭其他
    債權人追償，恐嫌速論。(3)另參諸證人戊○○、甲○○、丁○○各該證詞，可知459 號土地係當初被告丙○○家族財產
    分割時，因劃分錯誤導致被告丙○○與其兄吳致億共有，後
    因被告丙○○欲將629 號土地賣給證人戊○○，便一同移轉
    登記予被告乙○○等情，已述於前，再參以證人丁○○於本
    院審理時另結證：被告丙○○等人當初去伊事務所找伊的時
    候，聽他們說459 號土地是乙○○的，要還給乙○○，這筆
    土地不是買賣，丙○○沒有說要用買賣的方式來做，因為資
    料只有1 份，伊為了要節省手續費，才一起辦過戶，丙○○
    沒有說要用買賣的方式，雖然459 號土地是吳致億的，但是
    二等親的過戶，土地小可以用買賣的方式過戶等語綦詳（見
    本院審理卷第55頁至第64頁），衡以證人丁○○與被告丙○○、乙○○等人非屬至親，證人丁○○斷無甘冒偽證、偽造
    文書、使公務員登載不實之重責而為被告等有利證詞之理，
    證人丁○○上揭證述，值堪信實，益徵被告丙○○所辯稱：
    629 號土地確實是買賣，459 號土地當初辦理629 號土地買
    賣事宜時，有跟代書說459 號土地順便過戶給乙○○，可能
    是代書誤會了，所以兩筆土地均登記為買賣等語，並非無稽
    。準此，被告丙○○僅欲就629 號土地為買賣，459 號土地
    乃係因欲返還給吳致億而移轉登記予被告乙○○，然因辦理
    土地移轉之代書為節省手續費而一同辦理買賣移轉登記，被
    告丙○○對此節亦不知情，則被告丙○○是否有使公務員登
    載不實之主觀犯意，容有疑議。(4)另外，被告丙○○就629
    號土地是否係假買賣而移轉登記；就459 號土地是否因不知
    情而以買賣為原因而移轉登記，已有上開疑點存在，則被告
    乙○○所涉與被告丙○○共同使公務員登載不實之犯行，亦
    屬無法證明。抑且，被告乙○○對於本件459 號、629 號土
    地相關買賣、移轉過程並不知情，與代書洽談買賣、移轉時
    ，被告乙○○亦不在場，業經證人戊○○、甲○○及丁○○
    於本院審理時到庭均證述明確（各見本院審理卷第43頁、第
    52頁、第56頁、第58頁）。另經本院函詢眾生康復之家，經
    該機構分別於98年4 月2 日、98年4 月10日以眾字第98002
    號、眾生字第98003 號函覆：被告乙○○係94年1 月11日收
    案（即入住眾生康復之家診療），其因精神分裂症無法長期
    獨立生活，日常功能與職業功能退化，需長期精神復健，被
    告乙○○平日星期一至星期五住院診療，星期六早上8 時至
    星期日晚上8 時返家休假等語，有上開函覆附卷可佐（見本
    院審理卷第72頁第77頁），可認被告被告乙○○辯稱：伊對
    這筆交易並不知情，伊患有精神疾病，當時在療養院中療養
    等語，自屬有據。且證人戊○○將45 9號、629 號土地逕自
    移轉登記在被告乙○○名下，亦與臺灣傳統社會土地傳子不
    傳女之舊慣相符，而未有何與常理不符之處。綜此各情，足
    認被告乙○○上開辯詞，洵非子虛，而被告乙○○對459 號
    、629 號土地之買賣、移轉過程是否知情，是否有公訴意旨
    所指共同使公務員登載不實之犯行，亦足啟疑。
肆、綜合上述，本件公訴意旨所指被告等使公務員登載不實犯行
    ，尚未達於通常一般之人均不致有所懷疑，得確信其為真實
    之程度，而有合理性懷疑之存在，本院無從形成有罪之確信
    。此外，復查無其他積極證據足資認定被告丙○○、乙○○
    確有如上意旨所述之使公務員登載不實犯行，依據「罪證有
    疑，利於被告」之證據法則，既不能證明被告丙○○、乙○○犯罪，依法自應就起訴事實為被告丙○○、乙○○無罪之
    諭知。
據上論斷，應依刑事訴訟法第301條第1項，判決如主文。
本案經檢察官翁偉玲到庭執行職務。
中    華    民    國    98    年    5     月    15    日
                  刑事第七庭  審判長法  官  蕭世昌
                                    法  官  陳筱蓉
                                    法  官  蔡羽玄
以上正本證明與原本無異。
如不服本判決，應於送達後10日內向本院提出上訴狀（應附繕本
），其未敘述上訴理由者，應於上訴期間屆滿後20日內，補提理
由書狀於本院，上訴於臺灣高等法院。
中    華    民    國    98    年    5     月    15    日
                                    書記官  陳玉芳


司法院資訊處製作；財團法人民間司法改革基金會備份。
